【裁判字號】    98,交聲,804
【裁判日期】    980317
【裁判案由】    聲明異議
【裁判全文】
臺灣臺中地方法院交通事件裁定         98年度交聲字第804號
原處分機關  交通部公路總局臺中區監理所豐原監理站
異  議  人
即受處分人  甲○○
上列受處分人因違反道路交通管理處罰條例案件，對於原處分機
關交通部公路總局臺中區監理所豐原監理站中華民國98年2 月20
日所為之處分（原處分：豐監稽違字第裁63-HD0000000號），聲
明異議，本院裁定如下：
    主  文
原處分撤銷。
前項撤銷部分，甲○○不罰。
    理  由
一、按受處分人之聲明異議有理由者，交通法庭應以裁定將原處
    分經聲明異議之部分撤銷，道路交通案件處理辦法第20條前
    段定有明文。
二、異議意旨略以：(一)貨物超過總重量與實際發生車禍無直接關
    聯，且超載罰單已付清（結案）。(二)國道四號橋下沒有標示
    禁止大貨車進入，只有標示大貨車禁止左右轉，因此本車執
    行並無違規。(三)前方道路縮減，並未標示縮減指示牌指示。
    (四)本車剛起步，並未直接衝撞機車，當時下著大雨，而是因
    機車自行滑倒，人員直接衝入車底（且有目擊證人到庭作證
    ）可見機車車速過快所致，因此無從注意該員情況。(五)本車
    經過交通鑑定小組鑑定兩次，並無與機車直接擦撞和碰撞之
    處。(六)本人因生計問題非常需要此項工作（司機），以便支
    付房貸、車貸及3 個小孩的教育生活費，還有賠償之借款。
    (七)本事件經檢察官明查後，給本人緩起訴期間為3 年，並支
    付新臺幣壹拾萬元公益捐。(八)聲明人固有違規裝載貨物情形
    ，惟聲明人於97年9月2日係因前方道路縮減，禁止大貨車駛
    入而茂然前行致擦撞案外人蔡足，並非因違規裝載貨物以致
    於肇禍，此有緩起訴狀附足憑，即聲明人係未依交通標誌指
    示行車以致發生車禍，從而依道路交通管理處罰條例第29條
    之2第5項規定即無道路交通管理處罰條例第29條第4項適用
    之地。(九)聲明人已依道路焦通處罰條例第29條之2第2項科處
    罰鍰並已確定在案，基於一行為不兩罰之原則，亦不能重覆
    裁罰，認原裁決顯有違誤，請求撤銷原裁罰之裁定云云。
三、原處分則以：異議人甲○○於民國97年9月2日駕駛車號211-
    GU號營業用貨運曳引車，在臺中縣神岡鄉○○路○道四號橋
    下，因違規超載發生交通事故致人於死（超載部分經臺中縣
    警察局以中縣警交字第HD0000000號舉發單舉發，異議人於
    97年12月30日繳款結案），其因交通事故致人死亡涉公共危
    險罪部分，經臺灣臺中地方法院檢察署檢察官作成98年度偵
    字第84號緩起訴處分，復經臺中縣警察局豐原分局社口派出
    所以中縣警交字第HD0000 000號舉發違反道路交通管理事件
    通知單舉發，異議人於97年11月20日提出申訴，經臺中縣警
    察局豐原分局以97年12月4日中縣豐警交字第0970046801號
    函復處理員警疏漏未舉發交通事故處罰條例第29條之2第5項
    ，係補製單等語，原處分機關依上開舉發通知單、臺中縣警
    察局豐原分局之上開函文及臺灣臺中地方法院檢察署98年度
    偵字第84號緩起訴處分書裁處吊銷駕駛執照、永久禁考之處
    分。
四、本院認：
 1、按法院受理交通事件，準用刑事訴訟法之規定，其處理辦法
    ，由司法院會同行政院定之。道路交通管理處罰條例第89條
    定有明文。又按聲明異議案件之處理，除準用刑事訴訟法有
    關規定外，依道路交通案件處理辦法之規定處理之，道路交
    通案件處理辦法第4條第1項亦定有明文。上開條例給予當事
    人申辯及提出證據之機會，符合正當法律程序，與憲法第16
    條保障人民訴訟權之意旨並無抵觸，亦經司法院大法官著有
    解釋可參（司法院釋字第418 號）。再按被告未經審判證明
    有罪確定前，推定為無罪。犯罪事實應依證據認定之，無證
    據不得認定犯罪事實。刑事訴訟法第154 條亦分別定有明文
    。由上開規定可知，法院就違反道路交通管理處罰條例之案
    件，對於據以認定行為人違規之事實及證據，仍應依積極證
    據認定之，不得僅憑警察機關員警逕行開立之舉發違反道路
    交通管理事件通知單及主管機關違反道路交通管理事件裁決
    書，即推定受處分人有道路交通違規之事實。而警察機關員
    警就交通違規之舉發（填載舉發道路交通管理事件通知書）
    ，除在維護交通秩序公共利益外，尚涉及員警之個人績效，
    其與受舉發人係處於利害關係人對立之地位，交通違規舉發
    警員之舉發，既係以使受舉發人受交通違規裁罰為目的，且
    係利害關係人，是其所為之舉發是否與事實相符，仍應調查
    其他證據以資審認，如仍存有合理之懷疑，無法達於確信受
    處分人有違反道路交通事管理處罰條例之事實時，應依刑事
    訴訟法上「罪疑唯輕」、「有疑唯利於被告」之原則，就有
    疑問之部分，應作對於受處分人有利之認定，合先敘明。
 2、按汽車裝載貨物超過核定之總重量、總聯結重量者，處汽車
    所有人罰鍰，並記汽車違規紀錄一次，其應歸責於汽車駕駛
    人時，除依第3項規定處汽車駕駛人罰鍰及依第63條第1項第
    2 款規定記點外，並記該汽車違規紀錄1 次。汽車裝載貨物
    超過所行駛橋樑規定之載重限制者，處汽車駕駛人罰鍰，其
    應歸責於汽車所有人時，除依第3 項規定處汽車所有人罰鍰
    及記該汽車違規紀錄1次外，汽車駕駛人仍應依第63條第1項
    第2款規定記違規點數2點。有前2 項規定之情形者，應責令
    改正或當場禁止通行，並處新臺幣10,000元罰鍰，超載10公
    噸以下者，以總超載部分，每1公噸加罰新臺幣1,000元；超
    載逾10公噸至20公噸以下者，以總超載部分，每1 公噸加罰
    新臺幣2,000 元；超載逾20公噸至30公噸以下者，以總超載
    部分，每1公噸加罰新臺幣3,000元；超載逾30公噸者，以總
    超載部分，每1公噸加罰新臺幣5,000元。未滿1公噸以1公噸
    計算。汽車裝載貨物行經設有地磅處所1 公里內路段，未依
    標誌、標線、號誌指示或不服從交通勤務警察或依法令執行
    交通稽查任務人員之指揮過磅者，處汽車駕駛人新臺幣10,0
    00元罰鍰，並得強制其過磅。汽車駕駛人有第1項、第2項情
    形，因而致人受傷者，吊扣其駕駛執照1 年；致人重傷或死
    亡者，吊銷其駕駛執照。道路交通管理處罰條例第29條之2
    定有明文。
 3、本件原處分機關所為之上開處分，無非係以臺中縣警察局中
    市警交字第HD0000000 號舉發通知單、同局前開函文及臺灣
    臺中地方法院檢察署98年度偵字第84號緩起訴處分書各1份
    為其依據，然依前揭說明，法院就道路交通案件聲明異議之
    處理，認定受處分人道路交通違規之事實，準用刑事訴訟法
    證據章規定之結果，仍應依積極證據認定之，不得僅憑警察
    機關員警逕行開立之舉發違反道路交通管理事件通知單及所
    為查覆函文，即推定受處分人有道路交通違規之事實。本件
    異議人始終堅稱其所載貨物超重與發生交通事故致人於死無
    直接關係云云，經查：異議人甲○○為興億通運有限公司之
    大貨車司機，為從事駕駛業務之人，其於97年9月2日上午11
    時33分許，駕駛車號211-GU號營業用貨運曳引車，沿臺中縣
    神岡鄉國道四號橋下由東往西方向行駛，途經該路與神岡鄉
    ○○路交岔路口，理應注意車輛行駛時，駕駛人應注意車前
    狀況，隨時採取必要之安全措施及汽車行駛至交岔路口，因
    特殊需要另設有標誌、標線者，並應依其指示行車，而依當
    時情形，又無不能注意之情事，竟疏於注意，於行經該交岔
    路口時，明知前方道路縮減，為禁止大貨車駛入之路段，竟
    未留意周圍車輛及該大貨車禁止進入之號誌指示，貿然前行
    ，適同一時、地，有被害人蔡足騎乘車號NWI-988號重型機
    車，亦沿同一方向直行駛至該處，2車遂在上開路口發生擦
    撞，被害人蔡足因而人車倒地，並遭異議人駕駛之車輛直接
    輾壓而過，旋受有全身多處輾壓創致全身多處挫裂創及骨折
    之傷害而當場死亡，上情業據異議人於臺灣臺中地方法院檢
    察署98年度偵字第84號案件偵查中（下稱另案偵查中）自白
    不諱，核與證人張清露於警詢、偵訊中證稱：我看該曳引車
    車號211-GU與重機車車號NWI- 988同時起步，我看到該重機
    車車號NWI-988就從曳引車車號211-GU的右側要超越該曳引
    車時，不知是何原因，該重機車就跌倒，而該駕駛人就跌落
    到該部曳引車右側車斗下方，遭該車車斗下輪子輾過，我沒
    看清楚曳引車車號211- GU與重機車車號NWI-988有無碰撞，
    異議人的車子就開在前面，停紅燈，他旁邊有零星的機車，
    我前面有1台轎車，綠燈後我就起步，異議人也起步，因再
    往前是二線道縮成一線道，我就看到人被異議人的車子輾到
    等語相符，復有道路交通事故調查報告表(一)(二)在卷可稽，另
    被害人蔡足因此當場死亡，亦經同署檢察官督同檢驗員相驗
    屬實，有相驗筆錄、相驗屍體證明書、驗斷書在卷可參；再
    按車輛行駛時，駕駛人應注意車前狀況，隨時採取必要之安
    全措施及汽車行駛至交岔路口時，交岔路口因特殊需要另設
    有標誌、標線者，並應依其指示行車。道路交通安全規則第
    94條第3項、第102條第1項第11款各定有明文。異議人係職
    業駕駛人，自應注意上述道路交通安全規定。且依當時路狀
    ，又無不能注意之情形，竟疏不注意為之，以致肇事，致被
    害人蔡足死亡，異議人應有過失，而被害人蔡足復係因本件
    車禍致死亡。則異議人過失駕車肇事行為，與被害人蔡足之
    死亡結果間，自具有相當因果關係。據此，堪認異議人上開
    於另案偵查中之自白，確與事實相符，應可採信，並足資為
    異議人不利之認定。是異議人業務過失致人於死之行為明確
    ，異議人事後改稱：伊未違反指示行車，更無從注意被害人
    蔡足之行車狀態云云（見聲明異議狀理由(二)(三)(四)所載），無
    非避責，不可採信。又異議人雖有如上述之業務過失致人於
    死之行為，惟其主要過失並非基於其車輛違規超載之因故，
    有如前述，且本件肇事車輛規定之總聯結重量重達35噸，縱
    未超載，任憑血肉之軀經碰撞或輾壓後仍必導致嚴重傷害甚
    或死亡結果。換言之，依上開車禍經過情節，本件車禍肇事
    原因係駕駛人疏未注意車前狀況及未依路口特殊狀況所設置
    之標誌指示行車而致，並非違規超載，縱然本件違規車輛超
    載達17.98噸，仍與被害人蔡足死亡結果無因果關係，核與
    道路交通管理處罰條例第29條之2第5項規定不符。此外，本
    院復查無其他積極證據足資認定異議人因違規超載致人於死
    之行為，自應為有利於異議人之認定。原處分機關未予詳查
    ，遽予裁罰，尚有未洽，異議人所辯超載與車禍發生無直接
    關聯，應屬可採，合應由本院撤銷原處分，並諭知異議人不
    罰。至異議人其餘所辯，因與本案結論不生影響，爰不併予
    一一論述。
中    華    民    國    98    年    3     月    17    日
                              交通法庭法  官  林世民
以上正本證明與原本無異
如不服本裁定應於送達後5日內向本院提出抗告狀
                                      書記官  紀俊源
中    華    民    國    98    年    3     月    17    日


司法院資訊處製作；財團法人民間司法改革基金會備份。
